【裁判字號】    94,訴,2841
【裁判日期】    951018
【裁判案由】    損害賠償
【裁判全文】
臺灣高雄地方法院民事判決              94年度訴字第2841號
原      告  乙○○
訴訟代理人  蔡建賢律師
複代理  人  盧俊誠律師
被      告  高雄市政府
法定代理人  甲○○
訴訟代理人  吳敏蕙律師
上當事人間請求損害賠償事件，經本院於民國95年10月
4 日言詞辯論終結，判決如下：
    主      文
原告之訴駁回。
訴訟費用由原告負擔。
    事實及理由
一、原告起訴主張：訴外人愛河企業股份有限公司（下稱愛河公
    司）於民國65年間，在被告所有坐落高雄市○○區○○段26
    地號土地興建「高雄地下街」地下商用房屋兜售，原告於65
    年6 月13日，以新臺幣（下同）85萬元之價格，向愛河公司
    購買門牌號碼高雄市地○街一層一街25號建物（下稱系爭建
    物），面積76.5平方公尺，而系爭建物於67年4 月24日完工
    ，原告旋即於68年間，向被告承租系爭建物坐落之基地，租
    賃期間為1 年得續約，原告並於77年5 月18日與被告續約，
    簽訂高雄市公有基地（地下街）租賃契約（下稱系爭租約）
    。嗣因「高雄地下街商場」於78年12月18日發生火災，被告
    即禁止原告使用系爭建物，要求待鑑定結果後再行決定系爭
    建物可否繼續使用，惟被告仍繼續與原告簽立租約及收取租
    金，租約期間延長為3 年，至82年8 月31日止。詎被告未經
    鑑定，逕以內政部建築研究所之專案報告書，認定系爭建物
    因火災破壞致結構安全堪虞，而於84年5 月15日進行拆除及
    填平作業。系爭租約期間雖定為1 年，惟依租約第3 條之約
    定，應係以地上房屋存續為租約期間，應屬不定期租約，其
    後被告亦自動延長為3 年租期可證。另因系爭房屋未因火災
    受損，被告無權終止租約及拆除系爭建物，被告所為致原告
    受有喪失系爭房屋所有權之損害，及無法使用系爭房屋營業
    ，受有營業上之損失，故被告所為自屬不完全給付之債務不
    履行，應依民法第227 條對原告負損害賠償之責。又系爭房
    屋折舊後殘存價值為40萬元，法定使用年限為50年，若被告
    未將系爭房屋拆除，至117 年4 月24日止，原告至少尚有12
    年5 個月之使用利益，以系爭房屋當時之價值1 百萬元，每
    年10% 計算，原告無法使用系爭房屋所受損害為1,241,667
    元；原告在78年每月營業收入約為20,000元（計算式＝營業
    額400,000 元×5%），自84年5 月15日計算至起訴時即94年
    11月15日止，共計135 個月，原告共受有270 萬元之損失等
    語，求為判決：被告應給付原告4,341,667 元，及自起訴狀
    繕本送達之翌日即94年12月2 日起至清償日止，按年息5%計
    算之利息。
二、被告則以：系爭租約為定期，非不定期租約，應於期限屆滿
    時消滅。縱原告已辦理換約續租手續，系爭租約至遲於82年
    8 月1 日即已屆滿失效，兩造既然無租賃契約存在，自無不
    完全給付問題。系爭建物所在之高雄地下街於78年12月18日
    發生火災後，被告曾進行過多次之勘查與鑑定，認該地下街
    各層鋼架構造、鋼筋混凝土被覆構造等結構體，因結構行為
    及性能均已改變，已成為結構安全堪慮建物。高雄市政府工
    務局又於79年11月24日召開研判、鑑定災後高雄地下街是否
    為危險建築物會議，研討結果，認高雄地下街在災前，其設
    計施工即欠周延，其結構體在災後破壞已至不堪使用，應視
    為危險建築物。故高雄市政府工務局依建築法第81條將高雄
    地下街，予以強制拆除。本件原告曾提起行政訴訟請求高雄
    市政府工務局損失補償，業經判決原告之訴駁回確定。因拆
    除建物屬公法上行為，而土地出租屬私法上行為，如原告主
    張強制拆除房屋是違法行為，自應尋求公法救濟程序。另土
    地出租人不負有擔保建物不被拆除之義務，故原告以系爭建
    物遭拆除，主張被告應負債務不履行之責，顯屬無據。又原
    告就其營業損失，應提出過去之收入憑據，不得以同業公會
    之純利率作為認定原告營業損失之標準等語，資為抗辯，求
    為判決如主文所示。
三、兩造不爭執事項：
    原告主張愛河公司於65年間，在被告所有坐落高雄市○○區
    ○○段26地號土地興建「高雄地下街」地下商用房屋兜售，
    其於65年6 月13日，以85萬元之價格，向愛河公司購買系爭
    建物，系爭建物則於67年4 月24日完工，由原告完成所有權
    登記而取得系爭建物之所有權。原告並於68年間，就系爭建
    物坐落之基地，與被告簽訂租約，租賃期間為1 年得續約，
    兩造復於77年5 月18日簽訂基地（地下街）租賃契約，租期
    自77年3 月24日起至78年3 月23日止，而高雄市政府財政局
    曾於78年11月15日發函通知原告辦理續約，詎「高雄地下街
    商場」部分房屋，因於78年12月18日遭遇火災，經被告認定
    地下街已呈結構安全堪虞，而於84年5 月15日進行拆除及填
    平作業，並於85年7 月22日施工完竣等情，以及兩造簽訂之
    基地（地下街）租賃契約，契約標的為出租人即被告有提供
    土地予原告使用之義務，被告提供租賃物之範圍並不包括建
    築物等節，為兩造所不爭執（見本院卷第140 至141 頁），
    並有愛河地下街商城建物預定買賣合約書、高雄市政府工務
    局使用執照、系爭建物所有權狀、77年5 月8 日高雄市政府
    公有基地（地下街）租賃契約、高雄市政府財政局78年11月
    15日78高市財政四字第14585 號函、高雄市稅捐稽徵處79年
    度房屋稅繳款書、高雄市政府工務局79年12月20日函、高雄
    市政府工務局88年4 月30日函等各1 份附卷可稽（見本院卷
    第8 至20頁），堪認為真實。
四、本件兩造之爭點在於：(一)系爭租約究為定期或不定期租賃？
    系爭租約是否仍有效存在？(二)原告因系爭建物遭公權力拆除
    ，而受有建物所有權消滅、不能利用該建物之營業損失，以
    及在該建物使用年限屆滿前無法使用該建物所受之損失，可
    否依債務不履行之規定向被告請求賠償？茲分述本院得心證
    之理由如下：
  (一)系爭租約究為定期或不定期租賃？系爭租約是否仍有效存在
    ？
  1.按解釋契約，固須探求當事人立約時之真意，不能拘泥於契
    約之文字，但契約文字業已表示當事人真意，無須別事探求
    者，即不得反捨契約文字而更為曲解；且租賃契約屆滿後，
    如非有民法第451 條所定，視為以不定期限繼續契約之情形
    ，則其租賃關係應依同法第450 條第1 項規定，於租期屆滿
    時消滅，不受土地法第100 條所定各款之限制，業經司法院
    院解字第3489號解釋有案，最高法院17年上字第1118號、37
    年上字第7729號分別著有判例可資參照。
  2.經查：原告提出其與被告於77年5 月18日簽訂之系爭租約第
    2 條記載：「租賃期間自民國77年3 月24日起至民國78年3
    月23日止」，有該租賃契約1 份在卷可佐（見本院卷第14頁
    ），另高雄市政府財政局曾於78年11月15日發函通知原告辦
    理續約時，該函文亦表明該基地之續租期限至82年8 月31日
    止，亦有高雄市政府財政局78年11月15日78高市財政四字第
    14585 號函附卷為證（見本院卷第15頁），足見兩造就系爭
    土地所簽訂之租賃契約，均約定有租賃期限。
  3.再查：兩造於77年5 月18日簽訂之系爭租約，租賃期限原於
    78年3 月23日屆滿，惟原告曾繳納78年7 月至12月份之租金
    與被告一節，有高雄市政府市有基地租金繳款通知書在卷可
    考（見本院卷第17頁），應認原告繼續繳納租金，且經被告
    受領，係因兩造間之租賃關係，於78年3 月23日後，尚未消
    滅，且原告前曾依前揭高雄市政府財政局之通知函辦理續約
    所致。而依該通知函之記載，該次續約之租賃期限乃於82年
    8 月31日屆滿，且被告否認於82年8 月31日之後，仍與原告
    存有租賃關係，而原告就此復未能舉證其另於該期間經過後
    猶繳納租金經被告受領，或與被告續約承租系爭基地，則依
    前揭民法第450 條第1 項之規定，兩造之租賃關係，自應於
    82年8 月31日因租期屆滿而消滅，亦即「高雄地下街商場」
    於84年5 月15日進行拆除及填平作業時，兩造間已無租賃關
    係存在。據此，原告主張被告未依系爭租約履行出租人義務
    ，即應對原告負債務不履行責任等語，即屬無憑。
  4.另原告雖主張系爭租約實質上仍以地上房屋存續為租約期間
    之約定，並以該租約第3 條之約定為其推論依據。然兩造於
    77年5 月18日簽訂之系爭租約第2 條，既然已明白約定租賃
    期間，則揆諸前開說明，對於系爭租約之解釋，自不得捨契
    約文字而更為曲解。況且依該租約第3 條之記載，係約定系
    爭土地僅供承租人依系爭建物之現況，坐落該基地使用，不
    得任意在該系爭基地興建其他建物，且一旦系爭建物經鑑定
    安全結構堪虞，應即拆除建物，而不得使用該基地等語，足
    見此僅係約定租賃標的物即系爭土地之使用方法，而與租賃
    期限無關，原告主張依上開約定可認定兩造就系爭租約實以
    房屋之存續期間為其租期，乃屬不定期租約等語，顯係對契
    約文義為刻意之曲解，要無可採。
  (二)原告因系爭建物遭公權力拆除，而受有建物所有權消滅、不
    能利用該建物之營業損失，以及在該建物使用年限屆滿前無
    法使用該建物所受之損失，可否依債務不履行之規定向被告
    請求賠償？
  1.按直轄市或縣市主管建築機關基於轄區內建築物之管理，以
    維護公共安全，對於傾頹或朽壞而有危害公共安全之建築物
    ，應通知所有人或占有人停止使用，並限期命所有人拆除；
    逾期未拆者，得強制拆除之，此觀建築法第1 條、第81條第
    1 項規定自明。又按國家與人民之租賃關係，與私人間之租
    賃無異，雙方立於對等地位，同受私法之支配，最高行政法
    院60年判字第107 號著有判例可資參照。亦即關於建築管理
    機對於傾頹或朽壞而有危害公共安全之建築物，應通知所有
    人或占有人停止使用，並限期命所有人拆除，逾期未拆者，
    得強制拆除之規定，應屬公法上之規範，非僅賦予國家及地
    方自治團體在一定要件下，得對人民所有之建築物為拆除，
    而限制人民之財產權，更課予國家及地方自治團體積極管理
    轄區內建築物之義務，以防建築物因傾頹或朽壞而生危害於
    人民之生命、身體安全，國家及地方自治團體基於建築法第
    81條第1 項所負之義務，以及公權力之行使，自難以兩造間
    之私法上租賃契約免除或限制之。且基於憲法上之平等原則
    ，國家或地方自治團體對於人民所有建物應否拆除，應有統
    一之標準，亦不可能以私法契約排除建築法之適用。
  2.查原告所有系爭建物，經被告認定因遭火災之破壞而不堪使
    用，屬危險建築物，而於79年12月20日，依建築法第81條第
    1 項規定，發函通知原告於文到一個月內自行拆除，因原告
    未自行拆除，被告乃於84年5 月15日進行強制拆除，並於85
    年7 月22日施工完竣等情，有高雄市政府工務局79年12月20
    日函、高雄市政府工務局88年4 月30日函各1 份在卷可查（
    見本院卷第19至20頁），足認原告所有系爭建物遭拆除，係
    因被告基於直轄市建築主管機關之地位，為公共安全而行使
    公權力強制拆除之結果。至於原告所有系爭建物是否屬「傾
    頹或朽壞而有危害公共安全之建築物」，而符合建築法第81
    條第1 項強制拆除之要件，要屬被告強制拆除系爭建物之公
    法上行為，是否合法之問題，尚與兩造間之基地租賃契約是
    否履行無涉，因依系爭租約之私法上約定，被告僅有提供土
    地供原告所有系爭建物作為基地使用之義務，而不包括建築
    物。況且，被告拆除系爭建物時，兩造已無租賃關係存在，
    業如前述，是以被告所有系爭建物遭拆除以致所有權消滅、
    原告不能利用該建物之營業損失，以及在該建物使用年限屆
    滿前無法使用該建物所受之損失等，自與系爭租約無涉，原
    告自不得依債務不履行之規定，請求被告負賠償責任。
  3.至原告主張被告拆除系爭建物之前，並未經鑑定，而違反系
    爭租約第3 條之約定，亦為債務不履行云云。惟被告拆除系
    爭建物係基於系爭租約終止後所為公權力之行使一節，業如
    上述，是以系爭建物有無經鑑定後予以拆除，自與系爭租約
    無關。況查，系爭租約第3 條約定：「本租約出租之基地，
    限於現狀使用」之記載，係就租賃物約定其使用方法為限於
    現況使用，並以「但如建築設施經鑑定安全結構堪虞，應即
    拆除」，作為排除上開原則之例外規範，亦即當系爭建物經
    鑑定安全結構堪虞，即不得繼續供現況使用，而應立即拆除
    ，此約定乃為民法第438 條所稱使用租賃物之約定方法，應
    認此規範作為義務之對象為承租人，而非出租人之被告。又
    系爭租約第3 條既以「應」即拆除，而非「得」拆除，顯見
    兩造約定此為原告之義務規範，而非原告之權利，再佐以於
    私法範圍內，被告並非系爭建物之所有權人，對系爭建物無
    事實上處分權，上開約定又非原告為拋棄或讓與系爭建物處
    分權之意思表示，自無從認定此約定係被告在系爭建物經鑑
    定安全結構安全堪虞時，將有拆除之權利或義務。又該條後
    段記載「或經補強並經鑑定合格後方得繼續使用否則應即停
    止使用」等語，應為原告拆除建物義務之解除條件，因系爭
    建物是否拆除，尚不影響被告，其自無可能耗費時間、金錢
    對系爭建物為補強，由此益證該基地契約第3 條之規範對象
    係原告，而非被告。本件原告僅因建築法與系爭租約對於建
    物之拆除均有所規範，且契約主體之一方，又恰巧係地方建
    築管理機關之被告，即認該租賃契約關於建物拆除之約定，
    係屬建築法之特別規範，揆諸上開說明，自不足採。
五、綜上所述，兩造間之基地租賃契約關係，於84年5 月15日原
    告所有之建物遭拆除時，早因租期屆滿而消滅，兩造間既已
    無租賃契約關係，且系爭建物之所有權消滅，係因被告依建
    築法第81條第1 項規定強制拆除所致，被告自無違反系爭租
    約而應負債務不履行可言。又系爭租約為私法契約，對被告
    公權力行使無拘束力，且系爭租約第3 條為原告之義務，故
    原告依系爭租約法律關係主張受有系爭建物遭拆除之損害及
    所失利益，請求被告應給付原告4,341,667 元，及自起訴狀
    繕本送達之翌日即94年12月2 日起至清償日止，按年息5%
    計算之利息，於法無據，為無理由，應予駁回。
六、據上論結，本件原告之訴為無理由，依民事訴訟法第78條，
    判決如主文。
中    華    民    國    95    年    10    月    18    日
                  民事第六庭  審判長法  官  謝靜雯
                                    法  官  鄭詠仁
                                    法  官  高增泓
上為正本係照原本作成。
如不服本判決，應於送達後20日內，向本院提出上訴狀並表明上
訴理由，如於本判決宣示後送達前提起上訴者，應於判決送達後
10日內補提上訴理由書（須附繕本）。
中    華    民    國    95    年    10    月    18    日
                                    書記官  王敏東


司法院資訊處製作；財團法人民間司法改革基金會備份。
